【裁判字號】    95,訴,412
【裁判日期】    950626
【裁判案由】    遷讓房屋等
【裁判全文】
臺灣桃園地方法院民事判決               95年度訴字第412號
原      告   乙○○
訴訟代理人   許景鐿律師
被      告   甲○○
兼訴訟代理人 何福進
上列當事人間請求返還房屋事件，本院於民國95年6 月12日言詞
辯論終結，判決如下：
    主  文
被告甲○○應將門牌號碼桃園縣大溪鎮○○路第一一六五號房屋
全部騰空遷讓返還原告。
被告甲○○、何福進應連帶給付原告新台幣壹拾陸萬元，及自民
國九十五年三月二十八日起至清償日止，按週年利率百分之五計
算之利息。
被告甲○○、何福進應自民國九十五年三月一日起至遷讓房屋之
日止，按月連帶給付原告新台幣肆萬元。
第一項之履行期間為貳個月。
訴訟費用由被告連帶負擔。
本判決第一項、第二項於原告各以新台幣拾貳萬元、新台幣伍
萬仟元供擔保後，得假執行。被告如各以新台幣玖拾陸萬元、
壹拾陸萬元供擔保後，得免為假執行。
本判決第三項於到期後原告各以新台幣壹萬仟元供擔保後，得
假執行。被告如各以新台幣肆萬元供擔保後，得免為假執行。
    事  實
甲、原告方面：
一、聲明：如主文所示，並以供擔保為條件之假執行宣告。
二、陳述：
  (一)原告於民國（下同）93年10月1 日與被告甲○○就坐落桃園
    縣大溪鎮○○路1165號共3 樓半之房屋（下稱系爭房屋）簽
    訂房屋租賃契約（下稱系爭租約），由被告承租系爭房屋，
    約定租賃期限至95年9 月30日屆滿，租金每月新台幣（下同
    ）4 萬元，並約定由被告何福進擔任被告甲○○之連帶保證
    人。惟經核算被告甲○○已積欠94年3 月、4 月、10月、11
    月、12月、95年1 月及2 月共7 個月之租金28萬元，原告前
    後多次以口頭、調解程序、存證信函催告給付均無效，乃於
    95年2 月20日以存證信函（下稱系爭信函）通知被告，須於
    95年2 月28日前付清租金，如逾期未繳將以該信函作為終止
    系爭租約之意思表示，被告甲○○收受系爭信函，卻仍未給
    付，故系爭租約應已終止，被告甲○○自應將系爭房屋騰空
    遷讓返還原告，並自終止租約之翌日即95年3 月1 日起，至
    遷讓房屋之日止，按月給付相當於租金之金額。又甲○○積
    欠租金共28萬元，經原告以甲○○前付「押金」12萬元抵償
    欠租後，尚有16萬元之租金未付，爰請求被告給付積欠租金
    ，並計付法定遲延利息。
  (二)再被告何福進為系爭租約被告甲○○之連帶保證人，則依契
    約書第13條之約定：「乙方（即甲○○）如有違背本契約各
    條項或損害租賃房屋等情事時，丙方（即何福進）應連帶負
    損害賠償責任並願拋棄先訴抗辯權」，故被告何福進須與甲
    ○○負連帶給付責任。
三、證據：提出系爭租約書、調解不成立證明書、銀行存摺各1
    件、存證信函2 件（均影本）、系爭房屋張片10張為證。
乙、被告方面：
一、聲明：原告之訴及假執行之聲請均駁回。
二、陳述：被告對系爭房屋現正由被告占有使用當中，及積欠租
    金之數額等事實不爭執，惟兩造於簽立系爭租賃契約時已言
    明系爭房屋係供被告經營網咖之用，因系爭房屋之3 、4 樓
    係違建，故被告向桃園縣政府申請變更用途無法核准通過。
    被告已投入資金在系爭房屋上，原告卻未能提供合乎租約所
    約定之租賃物給被告使用，原告反而應賠償被告之損害，故
    被告得拒絕返還系爭房屋、拒付欠租及損害賠償。
三、證據：提出系爭房屋使用執照影本1件為證。
丙、本院依職權會同兩造當事人至現場履勘系爭房屋；並函請桃
    園縣政府、台灣省自來水公司第二區管理處大溪營運所（下
    稱台水大溪營運所）、台灣電力股份有限公司大溪服務所（
    下稱台電大溪服務所）提供系爭房屋停業、斷水、斷電之相
    關處分資料過院供參。
    理  由
一、原告起訴主張：兩造於93年10月1 日就系爭房屋簽訂系爭租
    約，約定租期至95年9 月30日屆滿，租金每月4 萬元，並由
    被告何福進擔任被告甲○○之連帶保證人。被告甲○○已積
    欠共7 個月之租金，合計28萬元，經原告多次以口頭、調解
    程序、存證信函催告給付均無效，乃於95年2 月20日通知被
    告須於95年2 月28日前付清租金，逾期未繳即終止系爭租約
    之意思表示，被告收函後迄未給付，故系爭租約應已終止，
    爰依民法租賃、連帶保證之法律關係，訴請判決如聲明所示
    等語。
二、被告則以：對系爭房屋現正由被告占有使用當中，及積欠租
    金之數額等事實不爭執，惟兩造於簽立系爭租約時已言明系
    爭房屋係供被告經營網咖之用，因系爭房屋之3 、4 樓係違
    建，經被告申請變更用途仍無法核准。而被告已投入資金經
    營，原告卻未能提供合乎租約所約定之租賃物給被告使用，
    反而應賠償被告之損害，故被告得拒絕返還系爭房屋、拒付
    欠租及損害賠償等語置辯。
三、兩造不爭執事項：
  (一)原告將系爭房屋出租予被告甲○○使用，約定租間自93年10
    月1 日起至95年9 月30日止，租金每月4 萬元，被告何福進
    為甲○○之連帶保證人；系爭房屋現仍在被告占用中，堆存
    電腦週邊設備等物。
  (二)被告甲○○積欠原告94年3 月、4 月、10月、11月、12月、
    95年1 月及2 月共七個月之租金28萬元，扣除押金12萬元後
    ，尚欠原告租金16萬元。
  (三)原告於95年2 月20日以系爭信函催告被告甲○○給付欠租，
    逾期即終止系爭租約，被告甲○○於接函後迄未給付。
  (四)對於本院依職權函請桃園縣政府、台水大溪營運所、台電大
    溪服務所提供系爭房屋受停業、斷水、斷電之處分資料之真
    正；原告提出之系爭租約書、存證信函、調解不成立證明書
    、銀行存摺、系爭房屋照片等件，被告所提出之系爭房屋使
    用執照影本1件之形式上真正。
四、本件原告主張：兩造間訂有系爭租約，租期自93年10月1 日
    起至95年9 月30日止，租金每月4 萬元，惟被告已積欠7 個
    月租金共28萬元，經將3 個月份押金12萬元扣抵後，尚欠16
    萬元，經催告給付無效，已發函終止系爭租約，請求被告遷
    讓系爭房屋、給付欠租及按月給付相當於租金之不當得利等
    語；被告則以上揭情詞置辯。是本件兩造間主要爭點厥於原
    告終止系爭租約是否合法；被告於租約終止後仍占用期間，
    應否給付原告不當得利等節。茲分述判斷如下：
  (一)就原告終止系爭租約是否合法方面：
    按承租人租金支付有遲延者，出租人得定相當期限，催告承
    租人支付租金，如承租人於其期限內不為支付，出租人得終
    止契約。租賃物為房屋者，遲付租金之總額，非達二個月之
    租額，不得依前項之規定，終止契約。其租金約定於每期開
    始時支付者，並應於遲延給付逾二個月時，始得終止契約，
    民法第440 條第1 項、第2 項分別定有明文。再民法第440
    條第1 項僅定出租人應定相當期限，催告承租人支付欠租，
    無須敘明不於期限內支付欠租，將發生若何效果。是出租人
    之催告如其所定期限係屬相當，縱未記載苟不依限支付欠租
    即行終止契約，亦不能謂其不發生催告之效力。又出租人因
    承租人遲延給付租金，定期催告其履行，同時表明如於期限
    內不履行，契約即為終止，係附有停止條件終止租約之意思
    表示，如承租人逾期仍不履行，則條件成就，即發生終止租
    約之效力，無須再另為終止租約之意思表示（最高法院44年
    台上字第1098號判例及87年度台簡上字第7 號判決參照）。
    而承租人於租賃關係終止後，應返還租賃物。租賃物有生產
    力者，並應保持其生產狀態返還出租人，民法第455 條亦有
    明文。本件原告主張兩造約定被告甲○○應按月給付租金4
    萬元，且被告甲○○於租期屆滿前已欠租達16萬元等情，有
    系爭租約書、系爭信函等件在卷可稽，且為被告所不爭執，
    足認被告甲○○欠租已逾2 個月之租額甚明。又原告於94年
    2 月20日已通知被告應於限期內給付，如逾期不繳，系爭租
    約即行終止等語，而被告甲○○受催告通知後，迄未給付上
    開欠租，亦為被告所自承，則系爭租約於原告所附停止條件
    成就即被告逾期未給付欠租之時，即生終止之效力，即兩造
    間之系爭租約自催告期滿即95年2 月28日已經合法終止，是
    被告甲○○自95年3 月1 日起，仍繼續占有系爭房屋，自屬
    無權占有。從而，原告依兩造簽訂之系爭租約及民法第455
    條規定，請求被告甲○○將其原承租之系爭房屋全部遷讓返
    還予原告，即屬有據，應予准許。
  (二)被告雖辯稱：兩造於簽立租約時已言明系爭房屋係供被告經
    營網咖之用，因系爭房屋之3 、4 樓係違建，經被告向桃園
    縣政府申請變更用途無法核准，而被告已投入資金在系爭房
    屋經營，原告未能提供合乎租約所約定之租賃物給被告使用
    ，被告得拒絕返還系爭房屋云云。惟上開情詞業經原告否認
    ，主張原告僅將系爭房屋出租被告使用，被告要作何用途係
    自己權責，被告經營網咖係自行決定，原告沒有保證被告可
    以合法經營，被告所提出使用執照是原告付費申請等語，則
    被告就上述對其有利之事實，即有舉證之必要，然依卷附兩
    造均不爭執其真正之系爭租約書，並無系爭房屋應供被告經
    營合法網咖之任何記載，再被告亦未就兩造有上開約定之事
    實具體舉證證明，空言指摘，自難信為真實，所辯即無可採
    。
五、次按承租人應依約定日期，支付租金，民法第439 條前段定
    有明文。再無法律上之原因而受利益，致他人受損害者，應
    返還其利益，民法第179 條定有明文。又無正當權源而使用
    他人所有之土地，即可獲得相當於租金之利益，此為社會通
    念（最高法院61年度台上字第1695號判例參照）。本件兩造
    間系爭租約業已終止，被告甲○○占有系爭房屋即不具正當
    之權源，且消極減免其應支付使用系爭房屋租金之代價，是
    被告甲○○既不付任何代價而使用系爭房屋，受有相當於租
    金之利益，致原告受有損害，原告自得依不當得利之法律關
    係，請求被告甲○○給付以每月4 萬元計算之不當得利。且
    迄至系爭租約終止前之94年2 月28日止，被告甲○○既仍積
    欠16萬元之租金，則原告依系爭租約、不當得利規定，請求
    被告給付上開欠租16萬元、按月給付相當於租金每月4 萬元
    之不當利益，均屬正當，亦應准許。
六、再按數人負同一債務，明示對於債權人各負全部給付之責任
    者，為連帶債務。連帶債務之債權人，得對於債務人中之一
    人或數人或其全體，同時或先後請求全部或一部之給付，民
    法第272 條第1 項、第273 條第1 項均有規定。原告主張被
    告何福進為系爭租賃契約之保證人，及聲明願拋棄先訴抗辯
    權，而為連帶保證人等情，已據其提出系爭租約書為證，並
    經被告何福進自認在案，核屬相符。被告何福進既為連帶保
    證人，則原告主張其依前揭規定，請求被告何福進應就被告
    甲○○之債務負連帶給付之責任，於法有據。
七、綜上，原告依系爭租約、民法第455 條及第179 條規定，請
    求被告甲○○遷讓返還系爭房屋全部，並請求被告甲○○、
    何福進連帶給付積欠之租金16萬元及自起訴狀繕本送達被告
    之翌日即95年3 月28日起至遷讓房屋之日止，按月給付4 萬
    元，均有理由，應予准許。
八、本件所命被告遷讓房屋部分，因須遷移系爭建物內所堆存之
    電器、設備及雜物，其性質非相當期間不能履行，斟酌被告
    之處境，兼顧原告之利益等情狀，本院酌定以2 個月期間為
    合理，爰併諭知其履行期間。
九、 原告陳明願供擔保請求宣告假執行，經核合與法相符，本
     院並依職權宣告被告供擔保後亦得免為假執行，爰酌定相
     當之擔保金額併准許之。
十、據上論結，本件原告之訴為有理由，依民事訴訟法第78條、
    第85條第2 項、第390 條第2 項、第392 條第2 項，判決如
    主文。
中    華    民    國    95    年    6     月    26    日
                  民事第二庭    法  官  李昆南
以上正本係照原本作成
如對本判決上訴，須於判決送達後20日內向本院提出上訴狀
中    華    民    國    95    年    6     月    27    日
                                書記官  黃進傑


司法院資訊處製作；財團法人民間司法改革基金會備份。
